臺灣臺中地方法院民事判決　九十二年度訴字第四二四號
　　原　　　告　　辛○○
　　原　　　告　　庚○○
　　訴訟代理人　　邢俊文律師
　　被　　　告　　中國醫藥大學附設醫院（原名：財團法人私立中國醫藥學院附設
　　　　　　　　　醫院）
　　法定代理人　　乙○○
　　被　　　告　　丁○○
　　被　　　告　　戊○○
　　被　　　告　　己○○
　　被　　　告　　甲○○
　　訴訟代理人　　陳世煌律師
　　複　代理人　　丙○○
右當事人間請求損害賠償事件，本院於民國九十四年五月二十四日言詞辯論終結，判
決如左：
    主      文
原告之訴及假執行之聲請均駁回。
訴訟費用由原告負擔。
    事實及理由
甲、程序方面：
    按當事人之法定代理人其代理權消滅者，應由有代理權之法定代理人承受訴訟，
    此觀民事訴訟法第一百七十條之規定自明。查本件訴訟於原告起訴後，被告中國
    醫藥大學附設醫院之法定代理人已由蔡長海變更為乙○○，並由被告中國醫藥大
    學附設醫院於民國（下同）九十二年八月十八日具狀聲明承受訴訟，核與前開規
    定相符，自應許其承受並續行訴訟，合先敘明。
乙、實體方面：
一、原告起訴主張：原告二人之子郜翊棋係八十八年一月十三日出生，於八十九年十
    二月三日因多處皮膚佈滿紅疹、破皮及傷口滲液，由原告辛○○將郜翊棋送進被
    告中國醫學大學附設醫院就醫，嗣於八十九年十二月十七日即因敗血症併發多器
    官衰竭而死亡。被告己○○、丁○○二人為被告中國醫藥大學附設醫院之醫師；
    被告戊○○為被告中國醫藥大學附設醫院燒燙傷中心之主任；被告甲○○則為被
    告中國醫藥大學附設醫院小兒神經科之醫師，均為從事業務之人。被告等對就診
    之患者本應注意並能注意提供醫療專業及設施，竟疏未注意致(一)病童郜翊棋於八
    十九年十二月三日住院時即已診斷為皮膚感染併敗血症，卻於症狀未改善之情況
    下，二天後自小兒科加護病房轉入一般病房，而病童郜翊棋轉入一般病房後，傷
    口不斷惡化，該病童於轉入一般病房二天後，又轉入燒燙傷中心，顯見當初倉促
    轉出小兒科加護病房，使病童傷口增加感染之機會，被告丁○○、甲○○顯有錯
    估病情的情況，即有「預見其能發生而確信其不發生」之過失。(二)病童郜翊棋於
    八十九年十二月七日轉入燒燙傷中心後，對於全身多處皮膚傷口感染、發高燒之
    病童而言，適當足夠的水份、電解質及營養之補充，是最為重要，詎病童郜翊棋
    於八十九年十二月十日，竟有五、六個小時，處於完全沒有進食，沒有靜脈點滴
    注射的情況下，導致脫水、電解質不均衡、代謝性中毒、全身抽慉，進而使病情
    於當日迅速惡化，最後導致死亡。而被告戊○○、己○○對於病童郜翊棋於八十
    九年十二月十日五、六個小時處於完全沒有進食、補充水分、營養及電解質的情
    況，導致病童病情惡化終至死亡之情形，顯有過失。為此爰依民法第一百八十四
    條第一項、同法第一百八十五條第一項、同法第一百八十八條、同法第一百九十
    二條及同法第一百九十四條之侵權行為損害賠償之法律關係，請求被告連帶給付
    原告辛○○醫療費用新台幣（下同）五百七十元、喪葬費用一萬八千元及非財產
    上之損害賠償一百萬元；被告應連帶給付原告庚○○喪葬費用十四萬四千六百元
    及非財產上之損害賠償一百萬元。並聲明：(1)被告應連帶給付原告辛○○一百零
    一萬八千五百七十元，並應連帶給付原告庚○○一百十四萬四千六百元，及均自
    民國八十九年十二月十八日（即郜翊棋死亡日之翌日）起至清償日止，按年息百
    分之五計算之利息。(2)願供擔保請准宣告假執行。
二、被告則以：(一)病童郜翊棋於八十九年十二月三日至醫院急診求診，診斷為皮下蜂
    窩性組織炎合併敗血症，詢問其病史得知，病童出生後數月即斷斷續續有紅疹出
    現，旋住進小兒加護病房後，醫院立刻以兩種注射性抗生素治療其敗血症，並開
    立皮膚藥膏治療其皮膚炎。同年月五日因生命跡象穩定，昏迷指數十五分，而轉
    入一般病房，嗣因皮膚病症持續擴大，乃於同年月七日轉入燙傷中心無菌病房加
    強治療其皮膚炎傷口，皮下之蜂窩性組織炎傷口培養出最頑強抗藥性之金黃葡萄
    球菌（ＯＲＳＡ），遂改用目前最強之抗生素萬古黴素治療，惟同年月十一日病
    童因抽痙及呼吸衰竭而轉回小兒加護病房治療，診斷為抗藥性金黃葡萄球菌敗血
    症合併多器官衰竭。醫院為加強其免疫功能對抗病菌，曾給以高劑量血清免疫球
    蛋白注射，惟病情仍持續惡化。住院期間，醫院已會診各相關專科醫師共同組成
    醫療團隊，在醫療上已全力診治，但因抗藥性金黃葡萄球菌敗血症在目前醫療上
    仍無法有效控制，病童終告不治，惟醫院於治療過程中並無過失。另被告甲○○
    醫師為會診醫師，並非病童之主治醫師，且僅於八十九年十二月十日下午一時接
    受會診前往探視病人，並未在會診單上提及營養補充不足一事。(二)病童年幼僅一
    歲多，四肢可打針部位多為感染性傷口，可靜脈注射部位少，醫護人員曾不斷嘗
    試打針，於靜脈注射脫落期間，病童生命徵候仍穩定，同年十二月十日縱或有數
    小時未有點滴注射，惟並非導致病情惡化之原因。且進食部分已改為鼻胃管灌食
    ，故並無五、六小時未進食導致死亡之情形。此情皆經法務部法醫研究所、行政
    院醫事審議委員會及臺灣小兒科醫學會等權威性機構鑑定，均認被告於本件醫療
    過程中並無過失。(三)本件被告已全力診治，病童仍告不治，然病童死亡結果之發
    生，係因抗藥性金黃葡萄球菌敗血症以目前醫療技術仍無法有效控制之故，與被
    告之醫療行為並無因果關係。被告之醫療行為既無疏失，復與原告之損害間無因
    果關係，原告依侵權行為損害賠償之法律關係，請求被告連帶賠償損害，自無理
    由等語資為抗辯。並聲明：(1)原告之訴及假執行之聲請均駁回。(2)如受不利之判
    決，願供擔保請准宣告免為假執行。
三、兩造不爭執之事實：
  (一)本件案發時被告丁○○係被告中國醫藥大學附設醫院小兒科主治醫師及小兒科加
    護病房主任、被告甲○○係小兒神經科主治醫師、被告戊○○係整形外科主任、
    被告己○○係燒燙傷中心醫師，均受僱於被告中國醫藥大學附設醫院。
  (二)原告之子即病童郜翊棋於八十九年十二月三日至被告中國醫藥大學附設醫院就醫
    ，於同年十二月十七日因敗血症併發多器官衰竭死亡。
  (三)對於法務部法醫研究所、行政院醫事審議委員會及臺灣小兒科醫學會等鑑定機構
    提出之鑑定報告之形式真正不爭執。
四、本件兩造爭執所在厥為：(一)被告就病童郜翊棋死亡之發生，有無過失？(二)病童郜
    翊棋死亡之發生與被告之醫療行為間，有無相當因果關係？(三)被告若有相當因果
    關係之過失行為，原告各得請求被告賠償之損害範圍為何？
五、得心證之理由：
  (一)按因故意或過失不法侵害他人之權利者，負損害賠償責任，民法第一百八十四條
    第一項前段定有明文。又損害賠償之債，以有損害之發生及有責任原因之事實，
    並二者之間，有相當因果關係為成立要件。故若所主張損害賠償之債，不合於此
    項成立要件，即難謂有損害賠償請求權存在。又所謂相當因果關係，係指依經驗
    法則，綜合行為當時所存在之一切事實，為客觀之事後審查，認為在一般情形上
    ，有此環境，有此行為之同一條件，均發生同一之結果者，則該條件即為發生結
    果之相當條件，行為與結果即有相當之因果關係。反之，若在一般情形上，有此
    同一條件存在，而依客觀之審查，認為不必皆發生此結果者，則該條件與結果並
    不相當，不過為偶然之事實而已，其行為與結果間即無相當因果關係。另侵權行
    為所發生之損害賠償請求權，以有故意或過失不法侵害他人權利為其成立要件，
    若其行為並無故意或過失，即無賠償可言。（最高法院四十八年臺上字第四八一
    號、同院四十九年臺上字第二三二三號判例要旨可資參照、同院八十七年臺上字
    第一五四號判決要旨可資參酌）。次按當事人主張有利於已之事實者，就其事實
    有舉證之責任，民事訴訟法第二百七十七條前段定有明文。
  (二)經查，病童郜翊棋係八十八年一月十三日出生，於八十九年十二月三日至醫院急
    診就醫，診斷為皮下蜂窩性組織炎合併敗血症，立即送進小兒加護病房治療，同
    年月五日因生命跡象穩定，轉入一般病房治療，同年月七日因皮膚病灶擴大而轉
    入燙傷病房加強治療皮膚炎傷口，皮下傷口培養出最頑強抗藥性之金黃葡萄球菌
    （ＯＲＳＡ），被告遂改用目前最後一線，亦係最強之抗生素萬古黴素治療，但
    因此菌太強悍，復於同年十二月十一日血液培養仍長出同樣細菌，表示血液已被
    侵犯，並散布至各器官，同日病童因抽痙及呼吸衰竭而轉回小兒加護病房治療，
    因係抗藥性金黃葡萄球菌敗血症合併多器官衰竭，醫院雖給予高劑量血清免疫球
    蛋白注射，惟病情仍持續惡化，終至同年十二月十七日死亡等情，為兩造所不爭
    執，並有病歷記錄影本一份可資佐證，顯見被告在病童住院治療期間持續給予應
    有之治療；而行政院衛生署醫事審議委員會亦認為：被告已善盡治療責任，並會
    診相關科醫師及病床轉送亦屬合理，治療病童亦按部就班，並無不當，且抗藥性
    之金黃色葡萄球菌敗血症，在目前治療上仍有困難，而病童免疫功能太差，感染
    太強細菌，此外，病童病理報告亦載有：「肝臟有廣泛重度顯微顆粒性脂肪變性
    顯示病童可能有先天性遺傳代謝疾病」，因認被告之治療及處置並無疏失等語，
    有該委員會鑑定書一份附於臺灣臺中地方法院檢察署九十一年度偵字第一七○九
    九號偵查卷可資佐憑，且被告丁○○、戊○○、己○○、甲○○因此所涉業務過
    失致死案件，亦經同署檢察官以九十一年度偵字第一七○九九號為不起處處分在
    案，有該不起訴處分書一份在卷可稽，足徵被告就其醫療行為並無過失。
  (三)被告中國醫藥大學附設醫院所認定病童死因為敗血性休克併發多重器官衰竭、疑
    腦膜炎、異位性皮膚炎併蜂窩性組織炎，有該院診斷證明書附於前開偵查卷可稽
    ，惟病童經檢察官督同法醫師解剖屍體後，送請法務部法醫研究所鑑定結果：死
    亡原因：(1)多重器官衰竭。(2)廣泛異位性皮膚炎合併蜂窩組織炎及敗血症，其他
    對死亡有影響之身體狀況：先天性遺傳代謝疾病，此有法務部法醫研究所九○法
    醫所醫鑑字第一二一九號鑑定書影本一份附卷可按，顯見病童死因之研判，與被
    告之認定並未相左，益徵被告所為之醫療行為與病童之死因並無相當因果關係。
  (四)雖原告就病童死因鑑定結果，仍提出被告於八十九年十二月十日曾有數小時未有
    點滴注射，何以非導致病童病情惡化原因？病童血液培養報告先無細菌感染，嗣
    又出現金黃色葡萄球菌，是否傷口處理不當引起院內感染所致？病童八十九年十
    二月十日即已病危，被告何以不指示送至小兒加護病房，遲至翌日始送，是否有
    誤判？質疑云云。然查，經本院檢附病童郜翊棋於中國醫藥大學附設醫院病歷、
    Ｘ光片、相關之損害賠償卷宗及業務過失致死偵查卷宗，送請中華民國小兒科醫
    學會就上開質疑點進行鑑定，而鑑定結果亦分別說明，即(1)病童抽慉與八十九年
    十二月十日未接上輸液無直接因果關係，且雖然傷口感染病患須適度水分及電解
    質，但依據護理紀錄及生命跡象紀錄表，顯現病童於八十九年十二月十日上午七
    時至下午四時，輸出量約二八○毫升，扣除一五○毫升鼻胃管流失，可推估此段
    期間病童之尿量約一．三毫升∕公斤∕小時，而一般燒燙傷病人之尿量須○．五
    至一．○毫升∕公斤∕小時，即表示並無明顯脫水情況，故無法以點滴脫落即推
    論造成脫水致病情惡化，且病童血鉀離子於有足夠輸液時，皆曾出現低下狀況，
    自難以點滴脫落即推論病童血鉀下降。(2)病童因異位性皮膚炎併發蜂窩性組織炎
    及嚴重脫皮，以致全身面積百分之三十一二度灼傷，本身即屬次發性細菌感染之
    高危險群，極易產生傷口感染及菌血症，八十九年十二月七日被告將之安排住進
    燒燙傷中心無菌室，應屬合理，且被告對病童之護理及照顧為一日二次使用生理
    食鹽水及燙傷藥膏敷藥，加上合併使用有效之抗生素（即萬古黴素），皆屬醫療
    上合理；再者，葡萄球菌為一種廣泛存在於病人表面之共生菌，於病人表皮屏障
    破壞後極易伺機侵犯，故該病童其後菌血症之發生，實不應歸因於傷口照顧不當
    ，亦非原先病情因治療而惡化所致。(3)八十九年十二月十日細查醫囑，皆有注意
    病童生命跡象，且每兩小時即測量一次生命跡象、氣管插管、施打動脈導管及中
    央靜脈導管等措施，各監測程度與加護病房無異，顯已注意病童病情不穩，並無
    放任病情惡化，反之，在病人感染尚未完全控制之情形下，繼續在燒燙傷病房無
    菌室進行傷口照顧，應更適宜。足徵醫師之處理過程，皆符合醫療要求，並無應
    注意能注意而未予注意之處，台灣兒科醫學會九十三年十二月二十日台兒醫字第
    九三二七六號函附鑑定意見書一份在卷可稽。
  (五)嗣原告再次聲請就病童感染金黃色葡萄球菌是否係院內感染？及病童於八十九年
    十二月七日身上竟出現體表面積百分之三十一之灼傷，是否院內疏失感染造成？
    送行政院衛生署醫事審議委員會鑑定，惟查，八十九年十二月三日，病童至被告
    醫院就診，依據該醫院急診處置流程，病患到院先由護理人員就患者所主訴病因
    及病患外觀進行初步評估記載，即如卷附急診病歷(一)，因當時正值冬天，病童身
    著長袖衣褲，故外觀初步檢查未見其皮膚病變，惟其後由急診值班醫師進行診療
    ，即作成如卷附急診病歷(二)所載，且即載明「General atopic dermatitis sinc
    e birth.」（全身性之異位性皮膚炎從出生起即存在）、「Skin erythematous
    change and eruption around bilateral lower abdomen and subclavain area
     for 3~4 days」（皮膚泛紅變化及出疹環繞兩側下腹部及鎖骨下胸部區域已有3
    至4天），顯見病童廣泛區域皮膚病變，於八十九年十二月三日到院就疹前即已
    出現，核與原告起訴狀所載「於八十九年十二月三日因多處皮膚佈滿紅疹、破皮
    及傷口滲液」等語相符，是原告主張八十九年十二月七日病童體表灼傷係被告疏
    失感染云云，顯屬誤會；至於葡萄球菌係一種廣泛存在於病人表面之共生菌，於
    病人表皮屏障破壞後極易伺機侵犯，故該病童嗣後菌血症之發生，實不應歸因於
    傷口照顧不當，亦非原先病情因治療而惡化所致等語，已於台灣兒科醫學會鑑定
    意見中載明甚詳，是原告前開聲請再次鑑定云云，本院認前開三鑑定機構已就鑑
    定事項詳細載明，核無再送鑑定之必要，附此敘明。
六、綜上所述，被告就系爭病童郜翊棋因多重器官衰竭及廣泛異位性皮膚炎合併蜂窩
    組織炎及敗血症而死亡之發生，並無任何過失，復就被告之醫療處置行為與該病
    童死亡間之因果關係，原告亦未能舉證以實其說，是原告之主張，自難採信。從
    而，原告依侵權行為之法律關係，訴請被告賠償損害之請求，即無理由，應予駁
    回。其假執行之聲請亦因訴之駁回而失所依據，應併予駁回。
七、本件原告主張侵權行為損害賠償之原因，既尚未成立，已如前述，則有關損害賠
    償之範圍，本院即毋庸予以審酌。兩造其餘攻擊、防禦方法及舉證，核與判決結
    果無影響，爰不逐一論述，附此敘明。
八、據上論結，原告之訴為無理由，依民事訴訟法第七十八條、第八十五條第一項前
    段，判決如主文。
中　　　華　　　民　　　國　　九十四　　年　　　六　　　月　　　十　　　日
~B法　　  官　夏一
右為正本係照原本作成
如對本判決上訴，須於判決送達後廿日內向本院提出上訴狀
中　　　華　　　民　　　國　　九十四　　年　　　六　　　月　　　十　　　日
~B法院書記官
